【裁判字號】    89,訴,271
【裁判日期】    900118
【裁判案由】    新型專利異議
【裁判全文】
臺北高等行政法院判決                              八十九年度訴字第二七一號
                              .
    原      告  甲○○
    訴訟代理人  戊○○
                丁○○
    被      告  經濟部智慧財產局
    代  表  人 （局長）陳明邦
    訴訟代理人  丙○○
    參  加  人  乙○○
右當事人間因新型專利異議事件，原告不服行政院中華民國八十九年六月十二日台八
九訴字第一七○○七號再訴願決定，提起行政訴訟，本院判決如左：
      主  文
原告之訴駁回。
訴訟費用由原告負擔。
      事  實
一、事實概要：本件參加人乙○○於八十六年一月二十八日以其「熱收縮膜套標籤機
    之烘爐裝置」係包括輸送帶座、固定板、馬達、限位架、惰輪及支撐座等，特徵
    在於輸送帶座兩側分別設有固定板及限位架，固定板可直接或間接樞設馬達及惰
    輪，由馬達帶動迴轉，限位架樞設有軟質體，支撐座樞設有支撐架，支撐架另端
    樞設於烘爐上，利用輸送帶座一側之皮帶帶動瓶體轉動，而瓶體與另側限位架之
    軟質體產生摩擦力，使瓶體產生轉動等情，向被告（原經濟部中央標準局，於八
    十八年一月二十六日改制為經濟部智慧財產局）申請新型專利，經該局編為第0
    0000000號審查，准予專利（下稱系爭案）。公告期間，原告以本案結構
    特徵於申請前已揭示於第00000000號「套標機瓶罐之輸送機構」及第0
    0000000號「罐體輸送帶固定框架結構改良」新型專利案（以下分別稱引
    證一及二），係等效技術之轉用，為熟習該項技術者所能輕易完成，未具增進功
    效，有違專利法第九十八條第一項第一款、第二款及第二項規定云云，對之提起
    異議。案經被告審查，為「本案異議成立，應不予專利。」之審定。參加人訴經
    經濟部經（八八）訴字第八八六三０六六八號訴願決定將原處分撤銷，被告乃重
    為本案異議不成立之審定，發給八十八年八月二十日智專（九）○五○二五字第
    一二九二二○號專利異議審定書。原告不服，提起訴願、再訴願，均遭決定駁回
    ，遂提起行政訴訟，並經本院裁定命該參加人參加訴訟。
二、兩造聲明：
  （一）原告聲明：請求撤銷原處分及訴願、再訴願決定。訴訟費用由被告負擔。
  （二）被告聲明：如主文所示。
三、兩造之爭點：系爭案是否有違專利法第九十八條第一項第一、二款及第二項之規
    定？
  （一）原告主張：
       (1)系爭案使瓶體產生旋轉之技術原理，乃應用一習知技術「速度差」，亦即
         輸送帶十一前進輸送瓶體時，而皮帶二六轉動，軟質體三五靜止不動，因
         此皮帶二六與軟質體三五產生一「速度差」，故可使瓶體產生旋轉，再配
         合輸送帶十一與皮帶二六反方向前進，故可使瓶體前進輸送，但根據引證
         一之專利說明書第一頁之習知技術缺點一所述：「兩馬達十一無法同步驅
         動，經常有速度差，而使輸送罐體一００旋轉甚至傾斜。」由此可知當二
         側之速度不同時所產生之「速度差」，必會使瓶體因重心不穩而傾倒，尤
         其套標籤時瓶體為空瓶，因此傾斜之情形特別嚴重，而引證一即為改善此
         缺點而創作，今引證一既已核准專利，足證被告亦認同此「速度差」所產
         生之缺點，也更加證明「速度差」早已產生於套標籤機上，更被視為一待
         改善之缺點，而系爭案卻採用此不良設計作為創作技術原理，明顯背離正
         確的設計原理，而採用瓶體旋轉之設計早已被業者所淘汰，現今採用箱型
         之烘爐，使瓶體可三六０度受到熱烘而使標籤收縮，今被告不明套標籤機
         之機械特性，逕自認定系爭案具有功效之增進，係有所違誤。
       (2)引證一係可將帶輪二四、二五尺寸改變成大小不同，利用減速比不同之原
         理，而使二皮帶輪組四二所產生之轉速不一樣，在一快一慢之情形下產生
         「速度差」，如此可使瓶體產生旋轉，此構造雖於證據一內未明白揭露，
         但屬一習知技術，另可由引證一說明書中之習知技術則可證明此為早已存
         在之技術，並為熟習該項技術者所能輕易思及完成，而且此更動並非為實
         質改變，因此行政院之認定有所偏差，而且引證一之創作目的雖與系爭案
         不同，但是構造特徵與技術特徵完全相同，因此被告於第一次審查審定為
         異議成立，即採此論點，而被告於第二次審定時卻認定系爭案與引證一之
         組成構件及空間型態不同，在同一引證資料下，竟出現大相逕庭，前後不
         一致審定結果，究竟何者為是？皆未說明，顯見原處分具有瑕疵，難以自
         圓其說，應予撤銷。又被告認定引證案一與系爭案對造比較，有部分相似
         之元件，如輸送帶、馬達、帶輪、對時皮帶、皮帶組等，又認定系爭案具
         有限位架、限位座、軟質體，其構造與引證二之框架、基架、軟質膠條等
         構造相似，惟系爭案將該等構造於附屬項中，僅為系爭案之附屬特徵，故
         引證二不具證據力，但查系爭案明顯將其列於獨立項之特徵中：「該輸送
         帶座之兩側分別設有固定板及限位架，而該固定板上可直接或間接樞設有
         馬達及惰輪，並藉由馬達的轉動力來驅動該惰輪及皮帶跟著轉動，該限位
         架上樞設有軟質體，該支撐坐上樞設有支撐架，支撐架的另一端則樞設於
         烘爐上，利用輸送帶一側之皮帶，帶動瓶體轉動，而瓶體與另一側之限位
         架的軟質體產生摩擦力，使瓶體產生轉動。」系爭案明顯利用上述構件達
         成瓶體轉動之功效，而其構件也分別相似於引證一及引證二之構件，純為
         引證一及引證二之簡單拼湊組合而成，根本不具有專利申請要件，又引證
         二以底部履帶輸送罐體，而系爭案同樣採用底部輸送帶十一輸送瓶罐前進
         ，並非如在訴願機關所謂以側面輸送帶二六輸送前進，而系爭案之側面輸
         送帶二六僅供罐體旋轉，並無任何前進功效，其前進之動力來源係來自底
         部輸送帶十一，故此部分特徵係完全相同於引證二，被告一再將引證一與
         引證二分別與系爭案作審究，卻忽略系爭案係可由引證一與引證二輕易組
         合即可完成。
   （二）被告主張：
         起訴理由略謂引證一中已有利用馬達及皮帶驅動，導致罐體旋轉甚至傾倒
         之問題點，故有引證一之同步輸送創作云云。惟查系爭案之目的並非同步
         輸送，其欲解決之問題使罐體旋轉，均勻受熱，故旋轉罐體為其刻意設計
         ，而原理亦為使用單一馬達及側面摩擦，與其引證一完全不同。起訴理由
         又將「速度差」當作引證一之習知技術，而認為與系爭案之特徵相同一事
         ，惟查引證一論及習知技術時，是欲得「同步速度」不可得，而產生不可
         控制之「速度差」缺失，故並非習知技術可為比擬，而系爭案則是刻意設
         計而得到預期之旋轉罐體功能，故與引證一完全不相同。起訴理由另略謂
         系爭案係利用引證二之構造，並分別相似於引證一及引證二之構件，為二
         引證案簡單拼湊而成云云。惟查引證二之構造雖部分與系爭案類似，但仍
         有不同之部分，且引證二之構造並無法產生系爭案之特徵旋轉罐體功能，
         又系爭案雖亦有如同引證二之底部輸送帶，然而底部輸送帶並非系爭案之
         專利特徵，至於系爭案是否可由引證一、二簡單拼湊而成，則亦因引證一
         與系爭案原理、功效不同，而引證二亦無系爭案之特徵，自不可遽下「簡
         單拼湊而成」之結論。起訴理由又謂系爭案不具「進步性」、「新穎性」
         者，自不能成立。
   （三）參加人主張：
         參加人之專利特徵為輸送瓶罐時還能旋轉，使瓶罐能平均受熱而增進功效
         ，並非如原告所稱引證一、二之單純組合。
      理  由
按稱新型者，謂對物品之形狀、構造或裝置之創作或改良，為專利法第九十七條所規
定。又公告中之新型，任何人認有違反專利法第九十七條至第九十九條規定而向專利
專責機關提起異議者，依同法第一百零二條第一項規定，除應具異議書外，並應附具
證明文件；從而有無違反專利法規定之情事，依法應由異議人附具證據供查。本件被
告以：引證一與系爭案雖有部分相似之元件，如輸送帶、馬達、帶輪（齒輪）、對時
皮帶（齒形皮帶）、皮帶組（皮帶）等，其目的皆在輸送瓶體，惟二者組成不同，且
引證一之功效為移動瓶體前進，與系爭案能使瓶體同時移動及轉動之效果不同，系爭
案使瓶體迴轉均勻受熱之目的，亦未揭示於引證一；原告雖稱若引證一之馬達改變轉
向，輸送帶之方向亦呈反向，即可達到相同之效果云云，惟以該等改變僅可使瓶體反
向移動，仍無法迴轉，二者運動效果不同；系爭案限位架、限位座、軟質體構造雖與
引證二之框條、基架、軟質膠條等構造相似，惟系爭案將該等構造別於附屬項，僅為
系爭案之附屬特徵，用以達到與系爭案整體構造協同達成旋轉瓶體之效果；引證一、
二無法證明本案不具新穎性，本案無違專利法第九十八條第一項第一款、第二款及第
二項規定，乃為本案異議不成立之審定。原告以：系爭案係利用皮帶與軟質體產生速
度差，配合輸送帶與皮帶反向前進，使瓶體輸送時產生旋轉，引證一將帶輪之尺寸改
變成大小不同，利用減速比不同之原理，使二皮帶輪組轉速不同而產生速度差，亦可
達到使瓶體旋轉之目的，系爭案為等效技術之轉用，且其瓶體前進時同時產生轉動，
易因重心不穩而傾倒，而目前所使用烘爐皆為箱形，熱風係由四面向瓶體吹送，不需
使瓶體轉動而受熱均勻，系爭案為不良之設計；又系爭案限位架、限位座及軟質體等
構造列於獨立項，並藉以達成瓶體轉動之功效，該等構造既已見於引證二，不具新穎
性云云，訴經經濟部訴願決定及行政院再訴願決定，以：系爭案輸送帶座兩側分別設
有固定板及限位架，固定板可直接或間接樞設馬達及惰輪，藉由馬達之轉動動力驅動
惰輪及皮帶轉動，限位架樞設有軟質體，可使瓶體受皮帶、軟質體及輸送帶之相對作
用而產生前進轉動之功效以及使標籤膜均勻受熱收縮之優點，引證一係包含有馬達、
帶輪、惰輪、對時皮帶、主傳動軸、從動軸、第一皮帶組、傳動皮帶組、次主動軸、
次從動軸、第二皮帶組等構件，整體空間形態與系爭案迥異，且其主要創作目的在於
使輸送帶二側之皮帶組達到同步且同向之驅動，與系爭案係由一側皮帶傳動，另側以
限位架之軟質體與瓶體接觸，藉摩擦阻力達到瓶體轉動之目的不同；原告雖訴稱引證
一藉改變帶輪大、小，可達到使瓶體轉動之目的云云，惟此改變已失引證一原始之創
作目的，況二案之構造特徵既完全不同，已如前述，所訴核不足採；至訴稱系爭案有
致瓶體重心不穩，以及有其他以四面吹熱風之設計云云，以所舉情形並非本案欲解決
之問題，或屬他種類型之設計，惟均不足證明系爭案不具專利性；又系爭案特徵係由
固定板、限位架、支撐架三個主要部分所組成之整體構造，主要藉固定板之傳動皮帶
及限位架軟質體之摩擦阻力，達到向前輪輸送並旋轉之功效，引證二雖具有限位架、
限位座及軟質體之構造，但與系爭案整體構造不同，且引證二係以底部履帶輸送罐體
，系爭案則以側面輸送帶輸送，兩者目的及功效亦異，不足證明本案不具新穎性及進
步性，遂駁回其訴願及再訴願，經核均無不妥。茲原告起訴意旨，除仍執前詞爭執外
，復稱系爭案純為引證一及引證二簡單拼湊而成，不具有專利申請要件云云，惟查，
引證二之構造雖部分與系爭案類似，但仍有不同之部分，已如前述，且引證二之構造
並無法產生系爭案之特徵旋轉罐體功能，又系爭案雖亦有如同引證二之底部輸送帶，
然而底部輸送帶並非系爭案之專利特徵，引證一既與系爭案原理、功效不同，而引證
二又無系爭案之特徵，原告遽下「簡單拼湊而成」之結論，殊乏依據。是本件原告起
訴意旨，仍難認為有理由，其訴應予駁回。
據上論結，本件原告之訴為無理由，依行政訴訟法第九十八條第三項前段，判決如主
文。
中      華      民      國     九十     年      一      月     十八     日
                                     臺北高等行政法院第三庭
                                              審判長法  官  徐瑞晃
                                                    法  官  吳慧娟
                                                    法  官  李得灶
右為正本係照原本作成。
如不服本判決，應於送達後二十日內，向本院提出上訴狀並表明上訴理由，如於本判
決宣示後送達前提起上訴者，應於判決送達後二十日內補提上訴理由書（須按他造人
數附繕本）。
中      華      民      國     九十     年      一      月     二十     日
                                                    書記官  陳清容


司法院資訊處製作；財團法人民間司法改革基金會備份。
